【裁判字號】    97,訴,1707
【裁判日期】    980120
【裁判案由】    誣告等
【裁判全文】
臺灣基隆地方法院刑事判決              97年度訴字第1707號
公  訴  人  臺灣基隆地方法院檢察署檢察官
被      告  丙○○
上列被告因誣告等案件，經檢察官提起公訴（97年度偵字第3708
號），本院判決如下：
    主  文
丙○○無罪。
    理  由
壹、程序部分：
    按被告以外之人（包括證人、鑑定人、告訴人、被害人及共
    同被告等）於審判外之陳述雖不符刑事訴訟法第159 條之1
    至之4 等4 條之規定，而經當事人於審判程序同意作為證據
    ，法院審酌該言詞陳述或書面陳述作成時之情況，認為適當
    者，亦得為證據；當事人、代理人或辯護人於法院調查證據
    時，知有刑事訴訟法第159 條第1 項不得為證據之情形，而
    未於言詞辯論終結前聲明異議者，視為有前項之同意，同法
    第159 條之5 定有明文。立法意旨在於傳聞證據未經當事人
    之反對詰問予以核實，原則上先予排除。惟若當事人已放棄
    反對詰問權，於審判程序中表明同意該等傳聞證據可作為證
    據；或於言詞辯論終結前未聲明異議，基於尊重當事人對傳
    聞證據之處分權，及證據資料愈豐富，愈有助於真實發見之
    理念，且強化言詞辯論主義，使訴訟程序得以順暢進行，上
    開傳聞證據亦均具有證據能力。經查，證人楊再成、周公超
    、乙○○、陳朝慶在檢察官訊問時所為之證述，雖均為證人
    於審判外之言詞陳述，其性質雖屬傳聞證據，然該證人於偵
    查筆錄之內容，業經本院審理時予以提示並告以要旨，且經
    公訴人、被告表示意見，當事人已知上述筆錄乃傳聞證據，
    均未於言詞辯論終結前對該等筆錄內容異議，依前揭規定，
    擬制同意作為證據，且本院審酌該證據作成之形式，均無瑕
    疵，與待證事實具有關聯性等情況，認為以之作為本案之證
    據亦屬適當，是前開證據，仍具有證據能力，本院自得引為
    判決之依據，合先敘明。
貳、實體部分：
一、公訴意旨略以：被告丙○○與其父楊文章分別居住在臺北縣
    瑞芳鎮○○路54之7 號及臺北縣瑞芳鎮○○路62號，且未向
    觀天下有線電視股份有限公司（下稱觀天下公司）提出申請
    ，即私自接取楊文章住處內之有線電視線路。緣告訴人即觀
    天下公司業務主任乙○○於民國96年9 月3 日查悉楊文章將
    其前向觀天下公司申請之第四台線路從臺北縣瑞芳鎮○○路
    54之7 號私自拉到臺北縣瑞芳鎮○○路62號，乙○○乃請楊
    文章補辦申請62號之第四台，否則需剪斷，經被告丙○○出
    面表示此乃住家內線路，不願配合，而與告訴人乙○○發生
    爭執，經告訴人乙○○委請轄區警員到場處理後，被告丙○
    ○即自行剪斷所接取往62號部分之線路。俟同年月18日下午
    2 時30分許，告訴人乙○○因故前往丙○○位在62號住處附
    近，並順道檢查線路狀況，又發現原在岳王路62號外牆電表
    旁剪斷線路之處，竟重新接好，且在接斷之處，有1 個三接
    頭之分流器，其中第1 個接頭接到岳王路62號之數位天線，
    第2 個接頭接回54之7 號之第四台電線，第3 個接頭則接到
    62號之房內，爰請被告丙○○將屋內電視打開供其檢查是否
    有未經同意私自接取線路之情，詎被告丙○○竟意圖使告訴
    人乙○○受刑事處分，明知告訴人乙○○於96年9 月18日下
    午2 時30分並未強行進入被告丙○○位在岳王路62號住處內
    、亦未向被告丙○○恫稱要收取私接第四台線路之有線電視
    費新臺幣（下同）2 萬多元等犯行，竟偽以其父楊文章之名
    義，並自為告訴代理人，於96年9 月18日，具狀告訴乙○○
    有強行進入住家及恐嚇繳交2 萬多元有線電視費用之不實事
    項，向該管公務員即臺灣基隆地方法院檢察署檢察官誣告犯
    罪，並接續在偵查中偽蓋「楊文章」印文3 次，接續提出刑
    事自訴狀、委託書、撤回刑事告訴狀各1 份而持以行使，該
    案嗣經臺灣基隆地方法院檢察署檢察官以97年度偵字第2940
    號為不起訴處分確定。因認被告涉犯刑法第169 條第1 項之
    誣告、第216 條、第210 條之行使偽造私文書罪嫌。
二、按犯罪事實應依證據認定之，無證據不得認定犯罪事實；不
    能證明被告犯罪者，應諭知無罪之判決，刑事訴訟法第154
    條第2 項、第301 條第1 項定有明文。又認定不利於被告之
    事實須依積極證據，苟積極證據不足為不利於被告事實之認
    定時，即應為有利於被告之認定（最高法院30年台上字第81
    6 號判例參照），且認定犯罪事實所憑之證據，雖不以直接
    證據為限，間接證據亦包括在內；然而無論直接或間接證據
    ，其為訴訟上之證明，須於通常一般之人均不致有所懷疑，
    而得確信其為真實之程度者，始得據為有罪之認定（最高法
    院76年台上字第4986號判例意旨參照）。再按誣告罪之構成
    要件，首須意圖他人受刑事或懲戒處分，次須向該管公務員
    誣告，即虛構事實進而申告他人犯罪。所謂虛構事實，係指
    明知無此事實而故意捏造者而言，如若出於誤信、誤解、誤
    認或懷疑有此事實，或對於其事實張大其詞，或資為其訟爭
    上之攻擊或防禦方法，或其目的在求判明是非曲直者，均不
    得謂係誣告。是其所申告之事實，並非完全出於憑空捏造或
    尚全然無因，只以所訴事實，不能積極證明為虛偽或因證據
    不充分，致被誣人不受追訴處罰者，仍不得謂成立誣告罪（
    最高法院83年度台上字第1959號判決參照）。
三、公訴人認被告涉犯誣告、行使偽造私文書等罪嫌，無非係以
    ：被告之供述、證人楊再成、周公超、乙○○、陳朝慶之證
    詞等為其主要之論據。然訊據被告堅決否認有誣告、行使偽
    造私文書犯行，辯稱：於96年9 月18日當天，伊父親與乙○
    ○等人發生爭執，後來伊父親說不要看第四台了，但乙○○
    說不行，伊父親因乙○○等人一直來騷擾，無法對付他們，
    所以授權伊撰寫告訴狀，要伊對乙○○提出妨害自由、恐嚇
    罪等告訴等語。經查：
  (一)證人乙○○於偵查中供述略以：伊於96年9 月3 日發現楊文
    章將第四台線路從臺北縣瑞芳鎮○○路54之7 號私自拉到臺
    北縣瑞芳鎮○○路62號時，伊有向楊文章解釋，楊文章接受
    伊之說法並同意拆除私接之線路，對於伊於96年9 月3 日、
    18 日 之處置方式，楊文章都沒有意見等語（詳96年度他字
    第852 號偵查卷於97年1 月15日、同年7 月1 日偵查筆錄）
    ；另證人即楊文章鄰居陳朝慶於偵查中亦證述略以：96年9
    月間，楊文章意識不太好，講話不是很清楚，楊文章聽的懂
    伊說的話，但楊文章說的話伊聽不懂，楊文章不會寫字等語
    （詳97年度偵字第3708號偵查卷第7 頁）。是依證人乙○○
    、陳朝慶之證詞，可悉楊文章於96年9 月18日當時對外界事
    物仍有理會、判斷之能力，殆無疑義。而觀之卷附以楊文章
    名義提出之刑事自訴狀，其撰寫時間為96年9 月18日，並於
    同年月21日向臺灣基隆地方法院檢察署遞狀，此有該署收文
    章戳在卷足憑，從而，楊文章於對乙○○提出告訴當時仍有
    判斷能力，尚難徒憑其於96年9 月3 日、18日在場時未表示
    意見、或同意剪斷私接線路，即推斷其必然不會對乙○○提
    出告訴，況楊文章或係為免一再被檢查、或係不勝其擾、或
    係接受被告勸說對乙○○提出告訴等各種內在因素，其同意
    被告以其名義撰寫書狀對乙○○提出妨害自由等告訴，即有
    可能，是被告辯稱：伊父親楊文章有授權伊撰寫告訴狀，要
    伊對乙○○提出妨害自由、強制罪等告訴等語，尚可採信。
  (二)又觀之卷附以楊文章名義提出之刑事自訴狀，其上雖書寫「
    乙○○於96年9 月18日（颱風天）14時30分到台北縣瑞芳鎮
    ○○路62號楊文章家以檢查第四台為由要強制進入屋內檢查
    ，並要繳交數萬元‧‧‧，這已經是第四次來騷擾、恐嚇，
    使楊文章夫婦老人家活在恐怖生活下。」等文字，然該段文
    意並未虛構乙○○於96年9 月18日當日有何強制進入屋內，
    妨害楊文章自由及如何恐嚇楊文章之文字，且證人乙○○於
    偵查中亦陳稱：伊等於96年9 月3 日、18日當時有講公司有
    權利追繳2 年之視訊費用，沒有說金額多少，於同年9 月18
    日當天，伊因看見線路又被接上，所以伊站在階梯上請被告
    打開電視讓伊看看，當沒有進入屋內等語（詳97年度偵字第
    3708號偵查卷第8 頁），並被告亦迭於偵查中供稱乙○○於
    96年9 月18日當天沒有進入屋內等語（詳96年度他字第852
    號偵查卷於96年11月20日、同年12月27日偵查筆錄），是依
    證人乙○○之證詞及被告之陳述，足見乙○○當日確有站在
    被告住處階梯上請被告打開電視讓其檢查，亦有告知公司有
    追繳2 年費用之權利，故被告於書狀所載上開內容，並無虛
    偽憑空捏造之情事，僅係其不懂法律，而誤認乙○○之行為
    構成妨害自由、恐嚇罪。從而，被告並無虛構事實，意圖使
    乙○○遭受刑事處分而為申告，尚非誣告，至為明灼。
  綜上所述，公訴人提出之證據尚無法證明被告以楊文章名義對
  乙○○提出刑事告訴時並未取得楊文章之授權，亦無證據證明
  被告對告訴人乙○○申告之事實為虛偽憑空捏造，是本件公訴
  人所提出之證據，尚不足以使本院形成被告有涉犯行使造私文
  書、誣告罪之確切心證。此外，復查無其他積極證據足資證明
  被告有公訴意旨所指之上開犯行，既不能證明被告犯罪，自應
  依法諭知被告無罪之判決。
據上論斷，應依刑事訴訟法第301 條第1 項，判決如主文。
本案經檢察官甲○○到庭執行職務。
中    華    民    國    98    年    1     月    20    日
                  刑事第二庭審判長法  官  陳志祥
                                  法  官  陳伯厚
                                  法  官  黃梅淑
以上正本證明與原本無異。
如不服本判決應於收受本判決後10日內向本院提出上訴書狀，其
未敘述上訴理由者，並得於提起上訴後10日內向本院補提理由書
狀（均須按他造當事人之人數附繕本。）「切勿逕送上級法院」
中    華    民    國    98    年    1    月    20     日
                                  書記官  盧鏡合


司法院資訊處製作；財團法人民間司法改革基金會備份。
